---
title: "Estarización de variables"
author: "Paúl Arévalo, Esteban Vizhñay"
date: "2024-06-28"
output: 
  pdf_document:
    extra_dependencies: ["fvextra"]
    includes:
      in_header: header.tex
---

## Estandarización de variables aleatorias

### Definición del conjunto de datos

Tenemos una muestra de las alturas de un grupo de personas

``` {r}
alturas <- c(
  1.64, 1.60, 1.54, 1.55,
  1.73, 1.61, 1.65, 1.73,
  1.55, 1.61, 1.62, 1.73,
  1.56, 1.65, 1.66, 1.75,
  1.57, 1.63, 1.76, 1.67,
  1.58, 1.79, 1.70, 1.78,
  1.58, 1.63, 1.69, 1.63,
  1.52, 1.59, 1.62, 1.71,
  1.64, 1.53, 1.60, 1.72,
  1.54, 1.60, 1.64, 1.72
)
alturas
```

### Frecuencias

``` {r}
frecuencias <- table(alturas)
frecuencias
```

### Media de las estaturas

``` {r}
media <- mean(alturas)
media
```

### Varianza de las estaturas

``` {r}
desviacion_estandar_alturas <- sd(alturas)
desviacion_estandar_alturas
```

### Tipificación de las alturas

```{r}
tipificacion_alturas <- c((alturas - media) / desviacion_estandar_alturas)
tipificacion_alturas
```

### Obtención de la media y la desviación estándar

```{r}
sprintf("%.7f", mean(tipificacion_alturas))
sd(tipificacion_alturas)
```

### Histogramas

```{r}
h <- hist(alturas)
# Calcular los centros de los rectángulos del histograma
centers <- h$mids
# Agregar la línea a través de los centros de los rectángulos
lines(centers, h$counts, type = "b", col = "red", pch = 16)
```

```{r}
h_t <- hist(tipificacion_alturas)
# Calcular los centros de los rectángulos del histograma
centers_t <- h_t$mids
# Agregar la línea a través de los centros de los rectángulos
lines(centers_t, h_t$counts, type = "b", col = "red", pch = 16)
```

### Estandarización de las alturas

``` {r}
estandarizaciones <- scale(alturas)
estandarizaciones
```

### Grafico de histograma para las alturas

``` {r}
hist(alturas,
  col = "blue", border = "black", breaks = 5,
  main = "Histograma de la distribución de las alturas",
  xlab = "Alturas", ylab = "Frecuencias",
)
```

### Gráfico de histograma para las alturas normalizadas

``` {r}
hist(estandarizaciones,
  col = "blue", border = "black",
  main = "Histograma de la distribución de las alturas",
  xlab = "Alturas", ylab = "Frecuencias",
)
```